【裁判字號】    95,簡上,151
【裁判日期】    951101
【裁判案由】    損害賠償
【裁判全文】
臺灣高雄地方法院民事判決            95年度簡上字第151號
上  訴  人  戊○○
            丙○○
            己○○
            乙○○
兼  共  同
訴訟代理人  丁○○
被上訴人    台灣自來水股份有限公司
法定代理人  徐享崑
訴訟代理人  庚○○
上列當事人間請求損害賠償事件，上訴人對於民國95年5月12日
本院高雄簡易庭94年度雄簡字第2712號第一審簡易判決提起上訴
，經本院於民國95年10月18日言詞辯論終結，判決如下：
    主  文
上訴駁回。
第二審訴訟費用由上訴人負擔。
    事實及理由
一、被上訴人臺灣省自來水股份有限公司之法定代理人原為甲○
    ○，於訴訟中變更為徐享崑，並經聲明承受訴訟，應予准許
    ，先予說明。
二、上訴人起訴主張略以：上訴人戊○○、丙○○、己○○、乙
    ○○、丁○○等人，均為座落於高雄縣鳳山市○○○段207
    之7 號土地之共有人（面積為110 平方公尺，申報地價每平
    方公尺新台幣14,400元之土地，應有部分4 人合計為20分之
    15 ） ，詎被上訴人未經上訴人同意，亦未向上訴人承租土
    地，即逕自在系爭土地之地下裝設自來水管線設施，占用系
    爭土地，獲得相當於租金之不當得利，爰依土地法105 條準
    用第97條之規定，城市地方房屋之租金，以不超過土地及其
    建築物申報總價年息百分之10為限，經以申報地價之百分之
    十算相當於租金之損害金，計算被上訴人自民國92年4 月1
    日起至93年3 月31日止之得利金額，應為新台幣（下同）11
    8,800 元（14,400×110 ×15/20 ×10% ＝118,800） ，爰
    依不當得利之法律關係，請求被上訴人給付118,800 元及自
    起訴日繕本送達被上訴人之日起至清償日止，按年利率百分
    之5 計算之利息等語。
三、被上訴人則以：系爭土地為道路用地，早年已開闢高雄縣鳳
    山市○○○路，供不特定大眾之車輛及人員通行，上訴人對
    於系爭土地之地上、地下均已不得自由使用或處分，是上訴
    人並無因被上訴人之行為而受到任何損害。而被上訴人所有
    之系爭管線，係於63年之前，即由高雄縣鳳山市公所埋設，
    並於被上訴人公司成立後，再由高雄縣鳳山市公所移交，係
    供高雄縣鳳山市住民所使用，被上訴人並未受有私法上之不
    當利益，上訴人之請求無理由，爰聲明請求駁回上訴人之訴
    。
四、上訴人為系爭土地之共有人，應有部分合計為二十分之十五
    ，而系爭土地早於日據時代即成為既成道路，現則為高雄縣
    鳳山市○○○路，供不特定大眾車輛及人員通行，被上訴人
    所有之系爭管線，確係埋設在上訴人所共有之系爭土地下等
    事實，為兩造所不爭執，且有土地登記第1 類謄本1 份附卷
    可參，並經原審法官會同地政人員勘驗現場屬實，有本院94
    年9 月21日勘驗筆錄及現場照片6 紙及高雄縣鳳山地政事務
    所94年9 月27日鳳地所二字第0940010326號函暨內附複丈成
    果圖在卷可稽，應堪信為真實。
五、本件爭點為：被上訴人之行為是否構成不當得利？
（一）按無法律上之原因而受利益，致他人受損害者，應返還其
      利益；雖有法律上之原因，而其後已不存在者，亦同，民
      法第179 條定有明文。次按自來水事業於必要時，得在公
      私土地下埋設水管或其他設備，工程完畢時，應恢復原狀
      ，並應事先通知土地所有權人或使用人；前條使用公私土
      地，應擇其損害最少之處所及方法為之，如有損害，應按
      損害之程序予以補償，其有爭議時，由主管機關會商有關
      機關核定之，自來水法第52條、第53條分別定有明文。再
      按私有土地實際供公眾通行數十年之道路使用，公法上應
      認為已有公用地役關係，土地所有權人之權利行使應受限
      制，不得違反供公眾通行之目的而為使用，行政法院46年
      判字第39號判例可資參照。復按公路用地，非經許可，不
      得使用。擅自使用、破壞公路用地，或損壞公路設施時，
      應由公路主管機關取締之。使用公路用地設置管線或其他
      公共設施時，使用人應填具申請書，並檢附工程計畫書，
      向公路主管機關申請許可後，始得設置。公路主管機關除
      向使用人徵收許可費外，並應向使用人徵收公路用地使用
      費，優先用於公路之修建、養護及管理。但基於公共利益
      或特殊需要考量者，得減徵或免徵公路用地使用費，公路
      法第30條定有明文。末按既成道路之使用既係公法上之公
      用地役關係，其補償關係自屬公法上之權利義務，此公用
      地役關係存續時，於此公用目的範圍內，要無私法上不當
      得利之問題，最高法院88年度台上字第3479號判決可資參
      照。
（二）經查，本件上訴人共有之土地，係為日據時代即供公眾通
      行之道路，迄今已達數十年之久，現則為高雄縣鳳山市○
      ○路，系爭土地之未分割前之同段207 之1 號土地，係由
      土地所有人於大正15年（民國15年）辦理變更地目為「道
      」，稅地種類則為免徵地價稅之土地，分別有系爭土地登
      記謄本、高雄縣鳳山市地政事務所95年1 月25日鳳地所二
      字第0950000749號函、高雄縣政府稅捐稽徵處95年1 月26
      日高縣稅土字第0950003584號函附卷可稽，且為雙方所不
      爭執，是上訴人對系爭土地之所有權行使，自應受公用地
      役權限制，於公用地役權之範圍內，不得妨害而行使權利
      。而系爭土地既已於日據時代即成為公用道路用地，則系
      爭土地之管理，自應已移歸為公路管理機關所行使，並非
      可由上訴人所得享有。又查被上訴人於系爭土地之地下埋
      設占用面積2 平方公尺之自來水管線，係供傳送自來水予
      高雄縣鳳山市之居民，若欠缺該條管線，將使高雄縣鳳山
      市上百戶之居民無自來水使用，是被上訴人該占用系爭土
      地之地下裝設自來管線之行為，當具有為公眾運送自來水
      使用之目的。再查系爭土地係屬公用道路，而由交通部公
      路總局劃歸下轄第三區養護工程處高雄工務段負責管理，
      被上訴人係依公路法第30條規定，先向交通部公路總局第
      三區養護工程處高雄工務段申請許可後，始於系爭土地之
      地下裝設自來水管線等情，亦有交通部公路總局第三區養
      護工程處高雄工務段95年2 月9 日三工高字第0950001257
      號函及使用公路用地挖掘道路修建地下管線工程申請書各
      1 份可稽。足見被上訴人確係於依法向管理系爭土地所在
      之道路主管機關申請獲得許可後，始於系爭土地地下裝設
      自來水管線。
（三）從而，被上訴人基於為公眾運輸自來水之目的，在上訴人
      所有具有公用地役關係之系爭土地下方埋設自來水管線，
      當合乎公用地役道路之使用方式，係有法律上之原因，且
      未因此獲有不當利益，並未造成上訴人之損害，應無私法
      上不當得利之情形，上訴人依據民法不當得利之規定，請
      求被上訴人給付如上金額，自屬無據。
六、從而，上訴人依不當得利之法律關係，請求被上訴人應給付
    118,800 元，及自起訴狀繕本送達之日起至清償日止，按年
    息5 ％計算之利息，為無理由，應不予准許。原審認被上訴
    人未有不當得利，而為上訴人敗訴判決，其理由及結論均無
    不當，應予維持。上訴意旨仍執前詞，求予廢棄改判，為無
    理由，應駁回其上訴。
七、結論：本件上訴為無理由，依民事訴訟法第436 條之1 第3
    項、第449 條第1 項、第78條，判決如主文。
中    華    民    國    95    年    11    月    1     日
                  民事第七庭  審判長法  官  林玉心
                                    法  官  柯盛益
                                    法  官  林勇如
正本係照原本作成。
本判決不得上訴。
中    華    民    國    95    年    11    月    1     日
                                    書記官  吳韻芳


司法院資訊處製作；財團法人民間司法改革基金會備份。
